臺灣高等法院臺中分院民事判決　94年度家上字第124號
上　訴　人　乙○○
被　上訴人　甲○○
訴訟代理人　洪嘉鴻律師
複　代理人　鄭晃奇律師
　　　　　　陳清華律師
上列當事人間請求離婚事件，上訴人對於民國94年7月7日臺灣苗
栗地方法院94年度婚字第75號第一審判決提起上訴，本院於94年
11月2日言詞辯論終結，判決如下：
    主  文
上訴駁回。
第二審訴訟費用由上訴人負擔。
    事實及理由
一、本件上訴人起訴主張：兩造於民國89年6月28日結婚，現於
    婚姻關係存續中，惟被上訴人自90年間開始性情大變，經常
    對上訴人父母口出惡言，虐待上訴人之父母，並對上訴人不
    假詞令、無端嘲諷、謾罵，上訴人為此抑鬱難安、夜夜失眠
    、鎮日精神不濟，心理、精神備受虐待之痛苦，經原法核發
    93年度家護字第174號通常保護令在案，且兩造之婚姻有難
    以維持之重大事由，爰依民法第1052條第1項第3、4款及同
    條第2項之規定，提起本件訴訟，訴之聲明：請准上訴人與
    被上訴人離婚。
二、被上訴人則以：否認上訴人所言，伊與上訴人之婚姻生活雖
    有爭吵，但僅是夫妻相處時之偶發衝突，並無構成虐待之事
    實，且伊係受上訴人之刺激才會有不理性之言詞發生，屬一
    時之偶發行為，非屬長期之精神虐待，又上訴人罹患精神疾
    病起因並無法證明與被上訴人有任何關連等語置辯，答辯之
    聲明：駁回上訴人之訴。
三、原審判決上訴人敗訴，上訴人上訴之聲明：(一)原判決廢棄。
    (二)准上訴人與被上訴人離婚。被上訴人答辯之聲明：駁回上
    訴。
四、上訴人主張兩造於89年6月28日結婚，現於婚姻關係存續中
    之事實，為被上訴人所不爭執，復有上訴人提出之戶籍謄本
    1件附卷可稽，應堪信為真實。上訴人主張：其遭被上訴人
    上開不堪同居之虐待、被上訴人並虐待上訴人之父母，且兩
    造有可歸責於被上訴人之難以維持婚姻之重大事由等語，而
    被上訴人則予以否認。
（一）按「民法第1052條第1項第3款所謂不堪同居之虐待，係指
      予以身體上或精神上不可忍受之痛苦，致不堪繼續同居者
      而言，如非客觀的已達於此程度，不容夫妻之一方，以主
      觀之見解，任意請求與他方離婚」、「夫妻之一方受他方
      不堪同居之虐待，固得請求離婚，惟請求離婚之上訴人對
      於此項虐待事實，除依法律規定無庸舉證外，應負舉證之
      責任。至法院是否行使民事訴訟法第288條所定調查證據
      之職權，應依法院自由意思決定之」（最高法院著有34年
      上字第3968號、37年上字第6882號判例可資參照）。
（二）上訴人主張受被上訴人不堪同居之虐待，固據提出原法院
      93 年11月26日核發93年度家護字第174號民事通常保護令
      之內容事實、錄音帶以及診斷證明書1件附卷為證。惟查
      兩造於互相嘲諷、謾罵時，因情緒失控而有威嚇性之不當
      言語，然並未有其他積極傷害對造身體、生命之行為，且
      被上訴人係以上訴人發生外遇為其威嚇之前提，情節上尚
      屬輕微，且被上訴人事後深具悔意，亦積極尋求婚姻諮商
      ，企圖挽回婚姻，有上開保護令可證，又被上訴人辯稱上
      開言詞係3年前對上訴人所說者等語，上訴人未能證明被
      上訴人對上訴人陳述上開言詞之時間點為何，如為多年前
      所述者，則於本件言詞辯論終結前之相當期間，尚非構成
      對上訴人不堪同居之虐待，上開錄音帶內容亦錄有被上訴
      人陳明係「我跟你開玩笑的好不好」等語，有錄音譯本附
      卷可稽（本院卷第42頁），尚難為有利於上訴人之證據；
      且縱使為被上訴人最近向上訴人所說者，上訴人亦未能舉
      證證明被上訴人尚有何其他不堪同居之虐待行為，以實其
      說，故上開陳述，至多僅屬兩造間偶然失和之突發事件，
      上訴人亦未因此而受傷，尚非不堪同居之虐待行為。又被
      上訴人否認上訴人之上開憂鬱症係被上訴人所致，而上訴
      人亦未能舉證證明其所罹患之上開憂鬱症與被上訴人之行
      為間，有何相當因果關係，以實其說。是上訴人主張民法
      第1052條第1項第3款事由，訴請離婚，為無理由，應予駁
      回。
（三）次按「民法第1052條第1項第4款所謂妻受他方之直系尊親
      屬為不堪共同生活之虐待，係指予以身體上或精神上不可
      忍受之痛苦，客觀上已達於不堪繼續共同生活之程度者，
      始屬相當」（最高法院81年度臺上字第3133號判決參照）
      ，又按「民法第1052條第1項第4款規定：夫妻之一方，受
      他方之直系尊親屬之虐待，致不堪為共同生活者，得向法
      院請求離婚者，係指其身體上或精神上，受對方不可忍受
      之痛苦，致不能『繼續』共同生活者而言。若夫妻已與他
      方之直系尊親屬分居或可與之分居，無須『繼續』共同生
      活者，縱夫或妻之一方過去曾受他方直系尊親屬之虐待，
      因已無庸與對方共同生活，即無請求離婚之餘地」（最高
      法院78年度臺上字第2164號判決參照）。
（四）上訴人主張被上訴人對其父、母有虐待行為，致不堪共同
      生活等語。惟查證人謝發金於本院審理時僅證稱凡事甲○
      ○不與其子商量，並未證稱伊有何受虐待情事，且證人謝
      發欽亦證稱兩造夫妻間之事僅其夫妻才知道，為何吵架伊
      不清楚等語（見本院卷第38頁）；又上訴人於原審自承兩
      造最後共同居住於苗栗縣苗栗市○○里○○街37之8號6樓
      ，90年6月間迄今分居，上訴人離開至苗栗縣獅潭鄉豐林
      村4鄰豐林6之1號與父、母同住，兩造分居以來，可以說
      沒有見面，蕉嶺街房子回去看一看知道被上訴人回來就走
      了等語（見原審卷第51頁），則被上訴人既未與上訴人之
      父、母同居業已4年，揆諸前揭說明，上訴人之父、母即
      無不堪共同生活之情事。又證人即上訴人之父謝發金於原
      審到庭陳稱：「（問：被告有無打罵你？）答：打是沒有
      ，去年端午節回家叫我和我太太伯父、伯母。跟我講說你
      這樣對我，不會放過我兒子，說要割掉我兒子的生殖器丟
      到馬桶去，叫我不要氣死。（問：還有無其他衝突？）答
      ：沒有」（見原審卷第53頁），而上訴人之母朱蘭妹陳稱
      ：「（問：被告有無打或罵你？）答：沒有，她還叫我伯
      母，很會頂我」等語（見原審卷第54頁），縱均屬實，經
      核僅為一時口角紛爭，上訴人之父、母尚非受身體上或精
      神上不可忍受之痛苦，客觀上亦未達於不堪繼續共同生活
      之程度者。是上訴人主張民法第1052條第1項第4款之事由
      ，為無理由，應予駁回。
（五）按「民法第1052條第2項所稱『有前項以外之重大事由，
      難以維持婚姻者』，乃抽象的、概括的離婚事由，係民法
      親屬編於74年修正時，為因應實際需要，參酌各國立法例
      ，導入破綻主義思想所增設。但其事由應由夫妻一方負責
      者，僅他方得請求離婚，是其所採者為消極破綻主義精神
      ，而非積極破綻主義。關於是否為難以維持婚姻之重大事
      由，其判斷標準為婚姻是否已生破綻而無回復之希望。而
      婚姻是否已生破綻無回復之希望，則應依客觀的標準，即
      難以維持婚姻之事實，是否已達於倘處於同一境況，任何
      人均將喪失維持婚姻意欲之程度而定。至於同條但書所規
      定『難以維持婚姻之重大事由應由夫妻之一方負責者，僅
      他方得請求離婚』，乃因如肯定有責配偶之離婚請求，無
      異承認恣意離婚，破壞婚姻秩序，且有背於道義，尤其違
      反自己清白（clean hands）之法理，有欠公允，同時亦
      與國民之法感情及倫理觀念不合，因而採消極破綻主義。
      然若夫妻雙方均為有責時，則應衡量比較雙方之有責程度
      ，而許責任較輕之一方向應負主要責任之他方請求離婚，
      以符合公平」（最高法院91年度臺上字第2023號判決參照
      ），上訴人依民法第1052條第2項之規定提起本件訴訟，
      需證明兩造間有難以維持婚姻之重大事由，且被上訴人有
      較可歸責之情形。查兩造均對業已分居之事實並不爭執。
      而上訴人主張兩造間有較可歸責於被上訴人之難以維持婚
      姻之重大事由，並以上開保護令之內容事實為據。惟被上
      訴人縱使確有上開保護令所述曾向上訴人表示如上訴人有
      外遇，將與其同歸於盡等語之事實，至多僅為兩造一時感
      情不佳之事由，且其情節非屬重大，尚不足為上訴人長期
      離家不與被上訴人同居之正當理由，亦不足以使兩造之婚
      姻已生破綻而毫無回復之希望。是上訴人主張民法第1052
      條第2項事由訴請離婚，亦不足採。
五、綜上所述，本件上訴人主張其受不堪同居之虐待、其父母亦
    受虐待，致不堪繼續共同生活，及兩造有難以維持婚姻之重
    大事由，為不足採；被上訴人抗辯，兩造間之前開衝突，均
    係因兩造夫妻間偶爾失和所致之偶發事件，按其情形並非虐
    待，且客觀上尚難認係不堪同居之虐待，尚屬可信。從而，
    上訴人主張本於民法第1052條第1項第3、4款、第2項為由，
    訴請裁判離婚，為無理由，不應准許，應予駁回。原審為上
    訴人敗訴之判決，並無不合。上訴意旨指摘原判決不當，求
    予廢棄改判，為無理由，應駁回其上訴。
六、本件事證已臻明確，兩造其餘攻擊防禦方法及舉證，經核均
    與判決結果無影響，爰不另一一論述，併此敘明。
七、據上論結，本件上訴為無理由，依民事訴訟法第449條第1項
    、第78條，判決如主文。
中　　華　　民　　國　　94　　年　　11　　月　　16　　日
                      家事法庭審判長法　官  林陳松
                                    法　官  鄭金龍
                                    法　官  王重吉
以上正本係照原本作成。
如對本判決上訴，須於收受判決送達後20日內向本院提出上訴書
狀，其未表明上訴理由者，應於提出上訴後20日內向本院提出上
訴理由書（須按他造人數附具繕本）。
上訴時應提出委任律師為訴訟代理人之委任狀。具有民事訴訟法
第466條之1第1項但書或第2項之情形為訴訟代理人者，另應附具
律師及格證書及釋明委任人與受任人有該條項所定關係之釋明文
書影本。
                                    書記官  紀美鈺
中　　華　　民　　國　　94　　年　　11　　月　　17　　日
                                        　　　　　　　Ｂ
